行　政　法　院　判　決　　　　　　　　　　　　　八十八年度判字第二二九五號
　　原　　　告　甲○○
　　被　　　告　財政部臺灣省南區國稅局
右當事人間因綜合所得稅事件，原告不服行政院中華民國八十七年八月二十四日台八
十七訴字第四一六二六號再訴願決定，提起行政訴訟。本院判決如左︰
　　主  文
原告之訴駁回。
　　事  實
緣原告民國八十一年度綜合所得稅結算申報，被告以其漏報取自國防部中山科學研究
院（以下簡稱中科院）之薪資所得計新台幣（下同）一八二、七七一元，乃核定補徵
稅額一○、九六六元。原告不服，申經復查，未准變更，提起訴願、再訴願，遞遭決
定駁回，遂提起行政訴訟。茲摘兩造訴辯意旨如次：
原告起訴意旨略謂︰一、系爭所得應免徵所得稅：(一)蔣總統於五十五年鑑於國際情勢
日緊，國防科技必須力求自主，以使國家屹立不搖，遂根據動員戡亂時期臨時條款第
四條戡亂時期本憲政體制授權總統得設置動員戡亂機構，決定動員戡亂有關大政方針
。第五條總統為適應動員戡亂需要，得調整中央政府之行政機構、人事機構及其組織
所授於之權力，創立中山科學研究院。並依據憲法第一百六十五條國家應保障教育、
科學、藝術工作者之生活，及依國民經濟之發展，隨時提高其待遇。第一百六十六條
國家應獎勵科學之發明與創造，保護有關歷史、文化、藝術之古蹟、古物。第一百六
十七條國家對於左列事業或個人，予于獎勵或補助．．．三、於學術或技術有發明者
。．．．為法源，核予中科院非軍職員工部分所得（即品位加給、技術加給）免徵所
得稅之租稅優惠，並稍為彌補軍文職人員同工不同酬之憾，且為網羅滯留海外人才，
歸國效命之有利因素，以憲法為國家之根本大法，第一百七十一條法律與憲法牴觸者
無效之法定鐵則，原告據此主張被告及其上級督導機關財政部引用稅捐稽徵法第二十
一條第一款追課五年稅之處分事件顯然無效。蓋部分免稅突然轉為全部所得皆為應稅
所得，實為實質降低待遇之措施，自難謂無牴觸憲法第一百六十五條依國民經濟之發
展，隨時提高其待遇之保障。就中科院之命名、創立之背景動機及三十餘年之發展成
就，自有憲法第一百六十五條、第一百六十六條、第一百六十七條第三款之適用，應
為無可置疑之事實。(二)再按「個人之綜合所得總額，以其全年左列各類所得合併計算
之．．．第三類：薪資所得．．．凡公、教、軍、警、公私立事業職工薪資及提供勞
務者之所得：薪資所得之計算，以在職務上或工作上取得各種薪資收入為所得額。前
項薪資包括：薪金、俸給、工資、津貼、歲費、獎金、紅利、各種補助費及按月或按
年分期給付之退休金或養老金．．．。」為行為時所得稅法第十四條第一項第三類所
明定。同法第四條第八款「左列各種所得，免納所得稅．．．八、中華民國政府或外
國政府，國際機構、教育、文化、科學研究機關、團體，或其他公私組織，為獎勵進
修、研究或參加科學或職業訓練而給與之獎學金及研究、考察補助費等。但受領之獎
學金或補助費，如係為授與人提供勞務所取得之報酬不適用之」中之但書規定，顯然
為德不彰，牴觸憲法第一百六十六條國家應獎勵科學之發明與創造．．．第一百六十
七條第三款．．．於學術或技術有發明者．．．之保障。試問如沒有有經年累月實驗
證明，再放大架設等實際勞務（心）之提供，何來科學之發明與創造，學術與技術之
發明，原告據此主張，系爭之中科院代表國家所核予國防科技人材之品位加給（技術
加給），不論發放之形式如何，皆有憲法第一百六十六條、第一百六十七條所明定獎
勵措施所引伸出租稅優惠之免稅規定之適用。二、政府機關對人民之信賴應予保護：
(一)按「機關之間對法條施行若有爭議，在爭議未確定前，如對人民權益有所影響，應
選擇對人民最有利之方法為之。」此乃法治國家於行政權作用之基本原則下，為避免
侵害人民權利，所應有之當然限制。況且，如果其中之一機關施行之結果為對人民有
利之受益處分，且其依據者係前已核定之行政命令或機關與人民簽訂契約時之固有宣
示，則縱或與其他機關間有爭議，最後結果如何，也不能因此否認原有之受益結果，
加以追回，或有追回之必要時，亦應由作成受益決定之機關代為負擔。而此行政作用
上之限制，是基於基本法理「誠信原則」，及衍伸至行政法上即為「信賴保護原則」
及「不溯及既往原則」之原理，以避免人民對國家法治之不信任，而導致其他惡劣之
後果（參鈞院七十年度判字第九七五號、七十一年度判字第一一一○號、七十九年度
判字第二○九五號判決要旨。）(二)公法之爭訟，應有右述「信賴保護原則之適用」（
參鈞院七十六年判字第四七四號判決），蓋不論行政機關之決定是否合法，除了重大
且明顯之瑕疵或其違法係可歸責於納稅義務人外，行政機關之行為一經表露於外，人
民通常會對其所造成「法律狀態」之存續寄以信賴，並依之作為行為依據，此種依據
信賴，應受保護，否則人民將生活於一不確定之法律狀態中。(1)本案品位加給（或技
術加給）應否課徵所得稅，財政部雖擬具辦法於六十八年十一月八日以台六十八財字
第一一二○四號函報行政院備查在案，並以台財稅第三八五○一號函復國防部。國防
部及中科院秉此遵循往例，就系爭所得仍依憲法第一百六十六條、第一百六十七條所
衍伸之租稅優惠獎勵措施（即所得稅法第四條第八款，非但書部分），認定為免稅所
得。因此並未開立扣繳憑單於原告。甚者，稅捐稽徵機關逐年審閱中科院相關之會計
資料，對系爭金額未予扣繳乙節，皆認同中科院之主張，未予置喙，可證稅捐稽徵人
員亦認定該所得為研究補助費。就所得稅法第九十五條稽徵機關應隨時調查扣繳義務
人對於有關扣繳報告是否確實，並督促依照本法規定扣款繳納所授於稅捐稽徵人員法
定稽徵認定權責，從五十五年中科院創立至八十年，長達二十五年之認證下，原告據
此認為就領受自中科院代表國家所核予品位加給（技術加給）免稅待遇之法定效力生
效，為無可置疑之事實，信賴保護原則亦因而確立。(2)再就財稅機關之作為以觀，除
如前述外，財政部賦稅署於八十年一月四日就納稅義務人所提出中科院非軍職人員薪
資未盡合理之建言，移交桃園縣稅捐稽徵處查明，經該處大溪分處派員調查瞭解，結
果略以：「據中科院稱其員工薪資係分本俸及品位加給『技術加給』兩部分，本俸依
法課稅。至品位『技術』加給依所得稅法第四條第八款規定為研究補助費，依法免納
所得稅。」並函復納稅義務人略以：「中科院員工研究（技術）加給，係政府為獎勵
科技人員科技研究工作之研究補助費，此研究補助費台端建議應改成單一薪俸核課綜
合所得稅，以健全所得稅制，此案俟所得稅法修正時將一併建議上級單位參採。」本
案系爭所得依上開所陳，迨至八十年稅捐稽徵機關仍為免稅所得。(3)溯自八十一年
七月一日財政部臺灣省北區國稅局成立，對中科院給付之「品位加給」與「技術加給
」究竟可否適用所得稅法第四條第八款規定免課所得稅，認滋生疑義，乃以八十二年
四月十五日北區國稅三第八二○○七三○七號函財政部建議「考量中科院薪給制度對
研究補助費性質之加給未按個案給付，致應列入課稅範圍之因素，採不溯既往原則；
明定自八十二年度起，中科院非軍職人員研究補助費性質之品位『技術』加給均應列
入薪資所得扣繳範圍，並應依法申報綜合所得稅。」因政府機關乃屬一體，尚不得因
編制之改變，而否認前者作為，是以在未有新函令發布前，自不應編制之改變，肆意
將免稅所得為應稅所得。又該局亦坦承系爭品位加給（技術加給）究竟是否合於免稅
要件滋生疑義。再就其於該函中亦建議「採不溯既往原則；明定自八十二年度起．．
．」，足證財稅機關亦認定系爭品位加給（技術加給）為免稅所得，政府對於人民信
賴應予保護。三、其他有利原告之見解：(一)李總統在八十四年十月十二日裁示「中山
科學研究院文職員工『品位加給』及『技術津貼』所得稅追繳案，財稅單位對法律之
引用，不宜因時而異，以溯及既往方式，追課亦有不妥，本案及人數眾多，波及層
面甚廣，其可能衍生之社會問題，應予重，希行政院相關單位盡速妥善處理，以免
影響政府威信及當事人權益。」即追課五年李總統亦認屬不妥，影響政府威信及當事
人權益。縱然不為原告權益計，亦得為國家科技發展長遠計，並非全然免稅之租稅優
惠制，是為中科院吸收優秀新血輪，永續發展之不二法門。被告基於職掌欲追課此一
億餘元稅收本無可厚非，惟以另類思維來思考，顯然又不符國家整體利益之要求，有
因小失大之譏。(二)訴願法第十九條：「訴願就書面審查決定之，必要時，得為言詞辯
論。」第二十六條：「各機關辦理訴願事件，應設訴願審議委員會，組成人員以熟諳
法令者為原則，其中社會公正人士、學者、專家不得少於訴願審議委員會成員三分之
一」之規定，原告認為此案牽連甚廣，行政院及財政部所屬訴願委員會未召開言詞辯
論，亦有失公允。(三)中科院組成工作分子約類分為軍官及文職人員，文職人員又細分
為文官、科技聘僱、技術員、行政聘僱、僱工五類，其中軍官、文官、科技聘僱皆同
領受品位加給，但軍官之品位加給至今仍為免稅，而文官、科聘人員之品位加給如不
能免稅，將導致同工不同酬之不平衡心理產生，而損及研發成效，是為當時層峰核予
品位加給、技術加給免稅之另一主要考量因素。(四)聯合報八十七年二月二十六日報導
：今年起中小學教師之課後輔導、暑期藝術活動所得，要開始繳納所得稅。檢此篇
報導，原告赫然發現財稅單位並未就另發現應徵之稅捐者，依法應補徵教職員五年漏
稅額並予於處罰，僅以「不瞭解」一詞帶過。另外軍醫除軍餉免稅外，在軍醫院執業
之加給均需繳稅，而中科院軍職員工除軍餉外，其研究加給（品位加給）亦可免稅負
。此種不公平現象，顯示財稅單位嚴重違法失職，圖利特定階層人士。(五)自立晚報八
十七年五月二十三日報導中科院之成立創始，及現今面臨之困境，追課品位（技術）
加給所引起抗爭事件，十分詳實，其中提及中科院為蔣介石總統一聲令下而創立，顯
然一般輿論亦承認中科院之創立，來自於動員戡亂時期所賦於總統權力而成立之研發
機構，其享有免稅之租稅優惠待遇，係可推論而得。四、綜合上述，原告認定中科院
就其命名、成立背景、動機及三十年來之研發成就，自有憲法第一百六十五條、第一
百六十六條、第一百六十七條規定之適用，復經稅捐稽徵人員依所得稅法第九十五條
所授與法定認證權利，歷經二十五年之認證，國防部及中科院代表國家所核予中科院
非軍職員工品位加給（技術加給）免稅之法律效力為已確立。以政府本屬一體，對於
人民之承諾有不可不履行而分割承擔責任的義務；縱或認為原先之承諾有更改之必要
時，亦必採不溯既往之原則，不宜追課，已免有損政府威信及當事人權益，況且所得
稅法第四條第八款但書，牴觸憲法第一百六十六條之規定。從而，原告由部分免稅之
待遇變為全部所得皆為應稅所得，是為降低待遇之措施，亦牴觸憲法第一百六十五條
規定，依憲法第一百七十一條「法律與憲法牴觸者，無效。」及中央法規標準法第十
一條「法律不得牴觸憲法，命令不得牴觸憲法或法律，下級機關訂定之命令不得牴觸
上級機關之命令。」之規定，足證財稅機關引用所得稅法第四條第八款中但書及稅捐
稽徵法第二十一條第一款之述，欲追課中科院非軍職員工受領自國防部及中科院代
表國家所核予之品位加給（技術加給）免稅部分之所得稅，有不能適用之爭議。為此
，請判決撤銷原處分及一再訴願決定等語。
被告答辯意旨略謂︰一、原告為中科院非軍職員工，八十一年度領取中科院薪資所得
中有一八二、七七一元屬「品位加給」，為原告所不爭，而查中科院之預算雖分別依
計畫編列人事費支應其員工之各項給與，但實際上領受「科技品位加給」或「技術津
貼」之非軍職人員，無論配屬之單位或參與不同計畫，悉依該院所訂「科技人員品位
加給支給標準表」、「技術員薪給標準表」之等級，每月按級定額領取「科技品位加
給」或「技術津貼」，原告亦自承按月給付。又中科院與聘僱人員之約定事項亦載明
「薪給」除實物代金及眷補費外，包括全部給與，此業經財政部台灣省北區國稅局派
員赴中科院現場查閱資料瞭解無誤，並為中科院八十一年十一月三日八十一訓誠字一
六八七三號函所明示，是系爭「品位加級」自始即屬薪資所得。至原告訴稱本案之研
究補助費係針對每個研究計畫個別申請，且其發放方式是依各個員工對各個不同之專
案所作之各別貢獻程度分別發放，因此，在不同之專案中，各參與員工所領取之研究
補助費並不固定，即非定額給付，顯非事實，仍應依法合併申報繳稅。原核定予以併
課綜合所得稅，並無不合。二、納稅義務人如有所得稅法第十四條第一項各類之所得
，即應依同法第七十一條規定申報納稅，而所得稅法第九十五條之規定，僅係為加強
課稅資料之正確性，授予稽徵機調查及督促扣繳義務人確實依規定扣繳，是不可因
稽徵機關未為調查或督促扣繳義務人，即認納稅義務人就其取得之所得不負申報納稅
之義務。三、課稅與否應由稽徵機關依法認定，非可由事業團體或機關自行認定之。
四、按主張信賴保護原則者，須相對人有值得保護之信賴。蓋任何人均不得因自己之
違法行為而獲得利益。本件系爭所得財政部並未明釋其為免稅所得，且嗣後財政部台
灣省北區國稅局大溪稽徵所又多次函請中科院提示七十七年至八十二年支付非軍職員
工「科技品位加給」及「技術津貼」之扣繳暨免扣繳憑單等資料供核，該院均未予配
合。故七十七年度以前未對其取得科技品位加給等核課，係因中科院提供不確實之資
訊（未依法扣繳）所致。因之，不得主張信賴保護。從而，被告依稅捐稽徵法第二十
一條規定及財政部六十八年十一月三十日台財政稅第三八五○一號函釋，依法核課，
並無不合。五、原告所領取之「科技品位加給」或「技術津貼」係所得稅法第十四條
規定之薪資所得，當無疑義。又中科院之研究專案並非單一計畫，而是各個研究專案
，接連不斷，自不符合同法第四條之列舉式免稅條款中第八款規定。請判決駁回原告
之訴等語。
　　理  由
按中華民國政府或外國政府，國際機構、教育、文化、科學研究機構、團體，或其他
公私組織，為獎勵進修、研究或參加科學或職業訓練而給與之學金及研究、考察補
助費等所得，免納所得稅。但受領之獎學金或補助費，如係為授與人提供勞務所取得
之報酬，不適用之，為行為時所得稅法第四條第八款所規定。又凡公、教、軍、警、
公私事業職工薪資及提供勞務者之所得，為薪資所得，該項所得之計算，以在職務上
或工作上取得之各種薪資收入為所得額；前項薪資包括薪金、俸給、工資、津貼、歲
費、獎金、紅利、各種補助費及按月或按年分期給付之退休金或養老金。但為雇主之
目的，執行職務而支領之差旅費、日支費及加班費不超過規定標準者，及依同法第四
條規定免稅之項目，不在此限，復為同法第十四條第一項第三類所明定。本件原告八
十一年度綜合所得稅結算申報，經被告查得其取自中科院之薪資所得一八二、七七一
元未合併申報，遂依查得資料核定綜合所得總額，並補徵稅額一○、九六六元。原告
不服，就該取自中科院之薪資所得一八二、七七一元部分，循序提起行政訴訟，主張
：中科院係依動員戡亂臨時條款第四條規定設立，其所研發者乃及國家安全、全民
福祉之國防科技，非一般民生科技所可比擬，而一般科技之研發尚且予以租稅優惠，
舉輕以明重，本案之研發自應給予更高之優渥獎勵，故而本案原告所領取之「品位加
給」（或「技術津貼」）所得為研究補助費應合於免稅優惠之立法目的，依法免納所
得稅。又該項所得之本質，既經中科院認定為免稅所得，自足堪信實。其給付之方式
，在會計上乃依員工參與程度不同，分別計算獎勵津貼之金額採按月給付，此乃權衡
變通之辦法，惟中科院係專案個別申請研究補助費，且按研究計畫個案分別給付，應
無疑義，由上述得之，本件「品位加給」（或「技術津貼」）所得，依財政部六十八
年十一月三十日台財稅第三八五○一號函釋，應屬免稅範圍。原告於申報所得稅時，
即依當年度扣繳憑單誠實申報。政府機關對人民之信賴利益應予保護，本案認定課稅
之標準未明確前，及中小學教師課後輔導等所得未補課稅前，基於平等原則，自不宜
追溯補徵系爭薪資所得之稅款。且稅捐稽徵人員依所得稅法第九十五條規定，逐年至
中科院查閱會計資料，對該研究補助費未予扣繳並未置喙，足證其亦同意中科院將研
究補助費性質認定為免稅範圍。從而，被告依行為時所得稅法第四條第八款但書之規
定，課徵系爭稅款，有違憲法第一百六十五條、第一百七十一條及中央法規標準法第
十一條之規定，應為無效云云。經查，憲法第一百六十五條係規定教育科學藝術工作
者生活之保障，與憲法第十九條規定人民有依法律納稅之義務，兩者併行不背。前者
，要求政府依國民經濟進展之情形，隨時提高教育科學藝術工作者之待遇；但並不因
此免除該類人員依法納稅之義務。因此，除非法律明定得免納稅義務者外，稅捐單位
對之課徵各類稅款，無違憲法第十九條、第一百七十一條及中央法規標準法第十一條
之規定。是中科院不論依何法源設立，其所屬人員除非法律明定免徵所得稅外，自不
得解免其納稅之義務。又行政法上所謂信賴保護原則，係指人民因相信既存之法秩序
，而安排其生活或處置其財產，則不能因嗣後法規之制定或修正，而使其遭受不能預
見之損害，用以保護人民之既得權益。本原則之適用，係在禁止新制定或修正法規有
溯及既往之效力。而所謂平等原則，係指相同之事件應為相同之處理，不同之事件則
應為不同之處理，除有合理正當之事由外，否則不得為差別待遇，合先明。本件中
科院之預算雖分別依計畫編列人事費支應其員工之各項給與，但實際上領受「品位加
給」或「技術津貼」之非軍職人員，無論配屬之單位參與不同計畫，均依該院所訂「
科技人員品位加給支給標準表」、「技術員薪給標準表」之等級，每月按級定額領取
科技品位加給或技術津貼。且該院與其聘僱人員之約定事項亦載明所指薪給，除實物
代金及眷補費外，包括全部給與，其非軍職人員所領受之科技品位加給或技術津貼，
核屬因提供勞務所取得之報酬，應無行為時所得稅法第四條第八款免納所得稅規定之
適用。況財政部臺灣省北區國稅局於八十二年間派員前往該中科院瞭解結果，其支付
非軍職人員之科技品位加給及技術津貼確係按月給付方式，復經中科院八十一年十一
月三日（八一）訓誠字第一六八七三號函致該局，說明其各類薪資扣繳所得稅狀況：
「本院於年度開始即訂有各項研究計畫，並按照研究計畫逐月實施。各項研究計畫除
一般經費外，為獎勵科技人員竭盡心智參與研發工作，另編列研發人員研究補助費及
技術津貼。為便利作業，研發人員研究補助費係採按月發放方式，再經由成本歸戶手
續，回歸計畫預算內（研究補助費採個案給付，必將增加人力及作業之負擔，不符經
濟效益）」等語。足見中科院給付非軍職員工之品位加給及技術津貼之所得，屬經常
性研究補助費給與，且依職級按月定額支給，為提供勞務所取得之報酬，依首揭規定
，核非免稅之薪資所得，被告依法發單補徵稅款，並未逾稅捐稽徵法第二十一條所定
核課期間，於法並無不合。而首揭所得稅法之規定一直未變更，又補充解釋該稅法之
行政院及財政部之函釋，應追溯至首開稅法頒布時生效，自無行政法信賴保護原則之
適用。而中小學教師課後輔導等所得，與本件系爭所得，性質上並非相同之事件，本
件被告對原告課稅之處分，亦無違平等原則。另納稅義務人如有前開所得稅法第十四
條第一項各類之所得，即應依同法第七十一條規定申報納稅，而所得稅法第九十五條
之規定，僅係為加強課稅資料之正確性，授予稽徵機關調查及督促扣繳義務人對於扣
繳報告之確實，是尚不因稽徵機關未為調查或督促扣繳義務人，即認納稅義務人就其
取得之所得不負申報納稅之義務。從而，被告依據首揭法律規定，課徵原告本件系爭
所得稅，無違憲法第一百六十五條、第一百七十一條及中央法規標準法第十一條之規
定。原告主張，核無足採。本件原處分洵無違誤，一再訴願決定，遞予維持，俱無不
合。原告起訴意旨，難謂有理，應予駁回。又本件事證已臻明晰，原告請求進行言詞
辯論及命中科院參加訴訟，核無必要，併此明。
據上論結，本件原告之訴為無理由，爰依行政訴訟法第二十六條後段，判決如主文。
中    華    民    國     八十八      年      六      月       十        日
                    行 政 法 院 第 一 庭
                                審 判 長 評  事      黃  綠  星
                                         評  事      林  茂  權
                                         評  事      高  秀  真
                                         評  事      藍  獻  林
                                         評  事      黃  璽  君
右  正  本  證  明  與  原  本  無  異
                                         法院書記官  邱  彰  德
中    華    民    國     八十八      年      六      月      十一       日
